【裁判字號】    98,易,245
【裁判日期】    980527
【裁判案由】    詐欺
【裁判全文】
臺灣高雄地方法院刑事判決               98年度易字第245號
公  訴  人  臺灣高雄地方法院檢察署檢察官
被      告  丙○○
選任辯護人  駱怡雯律師
被      告  乙○○
上列被告因詐欺案件，經檢察官提起公訴（97年度偵字第25136
號），本院判決如下：
    主  文
乙○○犯詐欺取財罪，處拘役伍拾日，如易科罰金，以新臺幣壹
仟元折算壹日。
丙○○無罪。
    事  實
一、乙○○意圖為自己不法之所有，於民國97年7 月5 日18時許
    ，駕駛不知情之丙○○向其母陳宜羚所借得之車牌號碼5176
    -XK 號自用小客車，搭載丙○○進入位於高雄縣仁武鄉○○
    路○ 段1111號亞柏仁武加油站內，向該站加油員甲○○表示
    欲加新臺幣（下同）1 千元之95無鉛汽油，待甲○○加油完
    畢欲向乙○○收加油費用時，乙○○竟向甲○○佯稱已給付
    予另一名女性加油員，致甲○○陷於錯誤而未向乙○○收取
    加油費用，乙○○未予付款即逕行駕車迅速駛離，致該加油
    站受有之1 千元之財產損失。嗣經甲○○向該加油站內另一
    名女性加油員戴珮蓉詢問結果，得知戴珮蓉並未向乙○○收
    取1 千元，始知受騙，並報警查獲上情。
二、案經亞太國際物流股份有限公司亞柏仁武加油站訴由高雄縣
    政府警察局仁武分局報告臺灣高雄地方法院檢察署檢察官偵
    查起訴。
    理  由
壹、證據能力部分：
一、按被告以外之人於檢察事務官、司法警察官或司法警察調查
    中所為之陳述，與審判中不符時，其先前之陳述具有較可信
    之特別情況，且為證明犯罪事實存否所必要者，得為證據，
    刑事訴訟法第159 條之2 定有明文。經查，證人甲○○於警
    詢中所證，與本院審判中所證，並無不符之情，被告既否認
    其警詢陳述之證據能力，參諸上開刑事訴訟法第159 條之2
    規定，自無證據能力。
二、次按被告以外之人於審判外之言詞或書面陳述，除法律有規
    定者外，不得作為證據；被告以外之人於偵查中向檢察官所
    為陳述，除顯有不可信之情況者外，得為證據，刑事訴訟法
    第159 條第1 項及159 條之1 第2 項分別定有明文。檢察官
    於偵查中對被告以外之人（包括證人、鑑定人、告訴人、被
    害人及共同被告等）所製作之偵查筆錄，性質上雖屬傳聞證
    據，惟現階段刑事訴訟法規定檢察官代表國家偵查犯罪、實
    施公訴，依法其有訊問被告、證人及鑑定人之權，而實務運
    作時，檢察官偵查中向被告以外之人所取得之供述證據，原
    則上均能遵守法律規定，不致違法取供，其可信度極高，是
    被告以外之人前於偵查中所為供述，除反對該項供述具有證
    據能力之一方，已釋明「顯有不可信之情況」之理由外，不
    宜以該證人未能於審判中接受他造之反對詰問為由，即遽指
    該證人於偵查中之供述不具證據能力。本件證人甲○○、戴
    珮蓉於檢察官偵查中所為之證述，被告均未主張並釋明有何
    不可信之情事，上開證人亦未提及檢察官在偵查時有何不法
    取供之情形，故上開證人之證述，應有證據能力。
三、再按被告以外之人於審判外之陳述，雖不符前4 條之規定，
    而經當事人於審判程序同意作為證據，法院審酌該言詞陳述
    或書面陳述作成時之情況，認為適當者，亦得作為證據，刑
    事訴訟法第159 條之5 第1 項定有明文。本件除上開經被告
    及其選任辯護人爭執之證據外，其餘本判決所引用據以認定
    被告犯罪事實存否之各項傳聞證據，均於案件審理中詢問當
    事人及辯護人使其等表示意見，其等對於各該證據之證據能
    力均表示無意見，並同意作為本案證據（見本院98年度易字
    第245 號卷〈下稱本院易字卷〉第20、21頁)， 本院審酌該
    等具有傳聞證據性質之證據，其取得過程並無瑕疵，且與待
    證事實具有關聯性，證明力非明顯過低，以之作為證據係屬
    適當，依刑事訴訟法第159 條之5 第1 項之規定，俱得為證
    據。
貳、實體部分：
一、被告乙○○有罪部分：
  (一)訊據被告乙○○固不否認伊曾於上揭時間、地點駕駛丙○○
    （另為無罪諭知，詳如後述）向其母陳宜羚所借得之車牌號
    碼5176-XK 號自用小客車，搭載丙○○進入位於高雄縣仁武
    鄉○○路○ 段1111號亞柏仁武加油站內，向該站加油員甲○○表示欲加1 千元之95無鉛汽油，並由甲○○為其加油之事
    實，惟矢口否認有何詐欺犯行，並辯稱：伊有付1 千元給幫
    伊加油之加油站人員，加完油之後沒有爭執等語（見本院98
    年度審易字第254 號卷〈下稱本院審易字卷〉第25頁）。
  (二)經查：
  1.被告乙○○於甲○○加油完畢欲向其收取加油費用時，向甲○○佯稱已給付予另一名女性加油員，致甲○○陷於錯誤而
    未向其收取加油費用，乙○○未予付錢即逕行駕車迅速駛離
    ，經甲○○向該加油站內另一名女性加油員戴珮蓉詢問結果
    ，得知戴珮蓉並未向乙○○收取1 千元，始知受騙之事實，
    業據證人甲○○、戴珮蓉分別於偵查中及本院審理中證述綦
    詳，證人甲○○於檢察官偵查中具結證述：當時是乙○○開
    車，告訴我九五無鉛加1 千元，並要打統編，因當時加油站
    有加油的促銷折價，於是當時油表是加到1,028 元，現金折
    價後就是1 千元。在加油過程中，因他說要打統編，就交付
    我一張載有統編的發票給我打統編，打完後我就交還發票給
    他。加完油後我就拿發票給乙○○並要收取1 千元，他說已
    將錢交給另名女員工戴珮蓉，此時戴佩蓉正好進入1 島且手
    中拿著2 千元，我以為其中包括他的加油錢，於是就將發票
    給他，乙○○收了發票後就將車開走了。後來乙○○將車開
    走後，我問戴珮蓉有無收到1 千元，她說沒有，我們就將監
    視器調出查看，發現他們並未下車且加油錢並沒有交付給戴
    珮蓉，此時我們才發現原來乙○○沒有交付加油錢，是我們
    被騙了等語（見偵查卷第17、18頁）；復於本院審理中到庭
    具結證稱：我要跟被告乙○○收1 千元，被告說已經給另外
    一個女生了，我問被告的資料及收錢，並沒有交談其他等語
    （見本院易字卷第25、26頁）。另證人戴珮蓉於偵查中亦具
    結證稱：開始是由甲○○幫被告乙○○加油，我是過了一會
    兒過去一島幫甲○○加另一台車的油。乙○○沒有給我加油
    錢，是我在一島加另一位客人的油後，該客人有給我加油錢
    2 千元，所以甲○○就誤認為乙○○有將加油錢給我，於是
    他就將發票給乙○○，乙○○收了發票後，就將車子駛離加
    油區等語（見偵查卷第28、29頁）。由上開證人之證詞可知
    ，被告乙○○於97年5 月18日當天駕駛車牌號碼5176 -XK號
    自用小客車至亞柏仁武加油站後，確實未給付加油費用1 千
    元，而因被告乙○○對證人甲○○佯稱已將1 千元給付另名
    女加油員工，而另名女加油員戴珮蓉正好手上拿著其他顧客
    所給付之加油錢2 千元，故甲○○誤認被告乙○○有將加油
    錢給付戴珮蓉而未向被告乙○○收錢即任令其離去之事實，
    至為明確。
  2.另依案發現場加油站之監視錄影光碟內容顯示，被告乙○○
    所駕駛之車輛於97年7 月5 日18時0 分57秒進入證人甲○○
    任職之亞柏仁武加油站加油，由甲○○為其服務，於18時1
    分5 秒時被告乙○○有將車門打開，於18時1 分31秒時，甲○○進入加油島中之工作站，手持一張發票繕打電腦完畢後
    即離開工作站，並未見其手上持有1 千元現鈔，於18時2 分
    41秒，甲○○加油完畢走向被告乙○○所駕駛之車輛，並有
    伸出右手之動作，但其隨即轉身走回加油島內工作站內，當
    時亦未見其手上持有1 千元現鈔（係空手進入工作站內），
    之後僅見其有操作機器並取出發票之動作，後在18時3 分0
    秒，甲○○手持發票離開工作站走向被告乙○○所駕駛之車
    輛，並在18時3 分3 秒將發票交付被告乙○○，乙○○在18
    時3 分17秒即行駕車離去，此有臺灣高雄地方法院檢察署勘
    驗報告暨監視錄影光碟翻拍照片在卷可稽（見偵卷第6 、8
    、11頁），由以上監視錄影光碟內容觀之，證人甲○○在為
    被告乙○○開始加油時起至加油完畢止，其先後2 次進入加
    油島中之工作站，第1 次係繕打被告乙○○所交付之發票資
    料，第2 次係操作機器取出發票，均未曾見其手中持有1 千
    元現鈔或將現鈔收入背包、口袋之情形，顯見證人甲○○上
    開證稱並未向被告乙○○收取1 千元等語，確屬真正。被告
    乙○○辯稱曾將1 千元伊有付1 千元給幫伊加油之加油站人
    員云云，則無可採。
  3.再者，被告乙○○雖辯稱伊確有交付加油錢云云，然就伊係
    於何時交付加油錢給何人一節，被告乙○○先於偵查中供稱
    ：伊停車後先將車門打開拉起油箱蓋，告訴服務員要加1 千
    元，伊叫丙○○把包包給伊，伊打開包包後把發票及1 千元
    一起交付給服務員，伊一直都坐在車上沒下車過。伊有交付
    1 張之前加過油的發票及1 千元現金給服務人員，但忘記1
    千元交付給何人。加完油後沒有聽到服務員向伊要1 千元，
    因伊的習慣在交付統編時會連加油錢一起交付云云（見偵卷
    第21、22頁）；後於本院審理中行交互詰問時則供稱：伊一
    開始跟甲○○說95加1 千、要打統編，就將該發票交給他，
    也就是還沒有加油時就將該發票交給他，加完油他掛完油槍
    後，伊就將1 千元交給他，他當時站在車門的左後面，伊交
    完錢給他後，他進去櫃檯，之後才拿發票給伊。伊將1 千元
    交給剛剛作證的甲○○云云（見本院易字卷第29、30頁）。
    依被告乙○○之上開供述，伊先於距案發時較近之偵查中供
    稱：伊係於交付統編時連加油錢1 千元一起交付，但忘記交
    付給何人云云；後於距案發較久之本院審理中卻改稱：伊是
    在加完油後才交付1 千元給甲○○，其就交付加油費用之時
    點及交付給何人等情，先後所述實有嚴重歧異，益證被告乙○○所述實不足採信。
  4.又依證人甲○○於本院審理中證稱：當車輛到定位時，我們
    會問客人要加什麼油，客人回答後再問是否要打統一編號及
    車牌號碼、現金或刷卡，如果他說要打編號，我們進去打編
    號，如果他說不需要，我們就在旁邊等加油完後跟客人收錢
    。並不是要收到錢才打發票，會看油表跳多少錢就先打，再
    跟客人收多少錢。發票是收到錢後才會給客人等語（見本院
    易字卷第25頁）；另證人戴珮蓉於偵查中證稱：加油的過程
    是先詢問客人要加何油，再問是否要現金折價或刷卡及是否
    打統編，我們一般都是加完油後才會收錢，收錢後再去打發
    票。然後再將發票交給客人等語（見偵卷第29頁），依上開
    證人之證述，亞柏仁武加油站之加油員係加完油後才會向客
    人收錢，之後再將發票交給客人，並不會於加油之初即向客
    人先收加油錢甚明，足認被告乙○○於偵查中所述：伊停車
    後先將車門打開拉起油箱蓋，告訴服務員要加1 千元，伊叫
    丙○○把包包給伊，伊打開包後把發票及1 千元一起交付給
    服務員。伊於案發當天加完油後沒有聽到服務員向伊要1 千
    元，因伊的習慣在交付統編時會連加油錢一起交付云云（見
    偵卷第21、22頁），顯與事實不符。
  5.綜上所述，本件事證明確，被告乙○○前揭詐欺犯行足堪認
    定，應依法論科。
  (三)核被告乙○○所為，係犯刑法第339 條第1 項詐欺財既遂罪
    。公訴意旨就犯罪事實認被告係犯刑法第339 條第2 項之詐
    欺得利罪，容有誤認，惟因社會基礎事實同一，並經蒞庭實
    行公訴之檢察官當庭變更起訴法條為同法第339 條第1 項之
    詐欺取財罪（見本院審易字卷第24頁），基於檢察一體之原
    則，此部分自應就檢察官更正後之論罪法條予以審究，檢察
    官更變後之應適用法條已無未洽，即無再變更法條之必要，
    附此敘明。爰審酌被告乙○○不思以己力獲取財物，反圖不
    勞而獲，任意訛詐他人財物，及其犯罪之動機、目的及手段
    ，並兼衡其品行、生活狀況、智識程度與所訛詐汽油之價值
    ，復參以事後否認犯行等一切情狀，量處如主文所示之刑及
    諭知易科罰金折算標準，以資懲儆。
二、被告丙○○無罪部分：
  (一)公訴意旨另認：被告丙○○與被告乙○○係共同意圖為自己
    不法之所有，於上揭案發時、地，由乙○○駕駛丙○○向其
    母陳宜羚所借得之車牌號碼5176-XK 號自用小客車搭載丙○○至亞柏仁武加油站加油而未付款，因認被告丙○○與被告
    乙○○間就上開詐欺犯行間，有犯意聯絡及行為分擔，亦均
    涉有刑法第339 條之詐欺取財罪嫌云云。
  (二)按犯罪事實應依證據認定之，無證據不得認定犯罪事實。不
    能證明被告犯罪或其行為不罰者，應諭知無罪之判決，刑事
    訴訟法第154 條第2 項及第301 條第1 項分別定有明文。另
    按在訴訟上用以證明事實之證據，須於通常一般之人均不致
    於有所懷疑，而得確信其為真實之程度者，始得據以為有罪
    之認定；倘其證明尚未達到此一程度，而有合理之懷疑存在
    ，致使無從為有罪之確信時，即應為無罪之判決（最高法院
    76年台上字第4986號判例意旨參照）。再檢察官對於起訴之
    犯罪事實，應負提出證據及說服之實質舉證責任，倘其所提
    出之證據，不足為被告有罪之積極證明，或其指出證明之方
    法，無從說服法院以形成被告有罪之心證，基於無罪推定之
    原則，自應為被告無罪判決之諭知，最高法院92年台上字第
    128 號判例亦可參照。
  (三)訊據被告丙○○堅決否認有何詐欺取財犯行，並辯稱：伊是
    用薪資被扣1 千元的方式，由乙○○先付款等語（見本院易
    字卷第19頁）。公訴人認被告丙○○涉犯上開罪嫌，無非係
    以：被告丙○○於警詢及偵查中供述上開車輛係由伊向母親
    陳宜羚借得供代步使用，及被告丙○○與共同被告乙○○於
    警詢及偵查中均供稱於上揭時、地由乙○○駕駛上開車輛附
    載丙○○至亞柏仁武加油站加油等語，為其主要論據。
  (四)經查：
  1.證人即共同被告乙○○於警詢證稱：於上揭時、地，係由伊
    駕駛上開車輛，並不清楚被告丙○○有無親眼看見伊繳納該
    加油金錢等語（見警卷第7 頁）；於偵查中證稱：被告丙○○有先向伊預支1 千元，因他說身上沒錢，但他的車子快沒
    油了，要先預支1 千元，到時再從薪水內扣除等語（見偵查
    卷第21、22頁)； 於本院審理中證稱：在開去加油站的過程
    中，伊有說沒有油，丙○○說身上錢不夠，伊說他可以先預
    支，丙○○說好，就到加油站加油。在加油站加油時，伊只
    有叫丙○○幫伊拿包包，因為包包內有記公帳的本子。加油
    的1 千元從丙○○的薪水內扣等語（見本院易字卷第28、29
    頁），足認被告丙○○辯稱伊是用薪資被扣1 千元的方式，
    由乙○○先付款等語，尚非全然無據。
  2.又證人甲○○於警詢、偵查及本院審理中均明確證稱於上揭
    案發時、地，係由被告乙○○與其接洽加油事宜，已如前述
    ，是以雖被告丙○○有於案發當天搭乘由被告乙○○所駕駛
    之車輛到達上開加油站，而被告乙○○於當天有對該加油站
    之加油人員甲○○施用詐術，然在被告丙○○之主觀認知上
    ，伊是用薪資被扣1 千元的方式，由乙○○先付款，縱被告
    乙○○實際上並未給付加油費用，但被告丙○○與被告乙○○間就乙○○之施用詐術行為是否有事先謀議，尚乏積極證
    據足資證明，自不能僅以被告丙○○有與被告乙○○共同至
    加油站加油，即逕為認定在場之被告丙○○與被告乙○○間
    有犯意之聯絡或行為之分擔。。
  (五)綜上所述，本件檢察官起訴被告丙○○用以證明犯罪事實之
    證據，尚未達於通常一般之人均不致有所懷疑，而得確信其
    為真實之程度，其間仍有合理之懷疑存在，本院尚無法產生
    被告丙○○有罪之確信。此外，亦無其他證據足證被告丙○○有檢察官所指詐欺之犯行，參諸前引法條及判例意旨，被
    告丙○○之犯罪即屬不能證明，自應為被告丙○○無罪之判
    決。
據上論斷，應依刑事訴訟法第299 條第1 項前段、第301 條第1
項，刑法第339 條第1 項、第41條第1 項前段，刑法施行法第1
條之1 ，判決如主文。
本案經檢察官靳隆坤到庭執行職務。
中    華    民    國    98    年    5     月    27    日
                  刑事第十三庭  審判長法  官  簡志瑩
                                      法  官  呂明燕
                                      法  官  曾子珍
以上正本證明與原本無異。
如不服本判決應於收受送達後10日內向本院提出上訴書狀，並應
敘述具體理由；如未敘述上訴理由者，應於上訴期間屆滿後20日
內向本院補提理由書（均須按他造當事人之人數附繕本）「切勿
逕送上級法院」。
中    華    民    國    98    年    5     月    27    日
                                      書記官  王翌翔
附錄本判決論罪科刑之法條：
中華民國刑法第339條(普通詐欺罪)
意圖為自己或第三人不法之所有，以詐術使人將本人或第三人之
物交付者，處5 年以下有期徒刑、拘役或科或併科1 千元以下罰
金。
以前項方法得財產上不法之利益或使第三人得之者，亦同。
前二項之未遂犯罰之。


司法院資訊處製作；財團法人民間司法改革基金會備份。
